臺灣高等法院臺南分院刑事判決　　　　　　　九十三年度交上訴字第五○三號　Ｃ
　　　上　訴　人　臺灣嘉義地方法院檢察署檢察官
　　　上　訴　人
　　　即　被　告　甲　○　○
　　　選任辯護人　嚴　庚　辰　律師
右上訴人因被告過失致死案件，不服臺灣嘉義地方法院九十三年度交訴字第三號中華
民國九十三年五月十二日第一審判決（起訴案號：臺灣嘉義地方法院檢察署九十二年
度偵字第五三○七號），提起上訴，本院判決如左：
      主      文
原判決撤銷。
甲○○從事業務之人，因業務上之過失致人於死，處有期徒刑肆月，如易科罰金，以
參佰元折算壹日。
      事      實
一、憶村營造事業有限公司（下稱憶村公司）係以營造業為其營業項目，甲○○則為
    憶村公司之負責人，負責憶村公司業務，乃從事業務之人。憶村公司於民國（下
    同）九十一年五月間，向行政院農業委員會林務局嘉義林區管理處（下稱嘉義林
    管處）標得「森林鐵路四十公里～四十二公里邊坡穩定處理工程」（工程編號：
    九○嘉道復字第五號），該公司並自同年六月二十一日起僱用李鴻輝擔任工地負
    責人，負責處理前揭工程之工地事務；甲○○應注意小台車不得在鐵路路線及站
    區內等非供公眾通行之處所通行之規定，且應注意違規利用小台車行駛在曲折蜿
    蜒、視野不佳之阿里山森林鐵路（下稱阿里山鐵路）上搬運工程用物品，存有造
    成小台車與小火車相撞而致人員傷亡之風險，應予以避免，而依當時情事，並無
    不能注意之情形，為圖人員物料往來施工地點之便利，竟疏於注意，而允許李鴻
    輝使用小台車在阿里山鐵路上載運物料及人員；又李鴻輝亦應注意避免在該阿里
    山鐵路路線使用小台車，且無不能注意情事，竟未注意，而自同年七月間起，在
    阿里山鐵路上違規使用小台車上載運施工物料及人員，且該小台車於日常使用後
    私自停放在阿里山鐵路水社寮車站（下稱水社寮車站，即阿里山鐵路四十公里四
    百八十二公尺處）站區○○○○○道上，以避開小火車，該等違規使用小台車情
    形亦未遭林管處相關人員糾正。嗣於九十一年十一月二日上午八時許，李鴻輝駕
    駛前揭小台車，載運砂石及工人陳英峰，由阿里山鐵路水社寮車站（下稱水社寮
    車站，即阿里山鐵路四十公里四百八十二公尺處）出發，駛至當日施工地點（阿
    里山鐵路四十一公里三百二十四公尺附近）旁之阿里山鐵道上停放，並下車施工
    ；當日中午近十二時許，李鴻輝在該施工地點聽聞遠方小火車（列車編號：祝客
    八三一○號列車）之鳴笛聲後，知悉將有小火車駛來，為利小火車通過，乃與陳
    英峰登上小台車，由李鴻輝駕駛該小台車搭載陳英峰，自前揭施工地點（起訴書
    誤為八百零一公尺處）往水社寮車站方向行駛，欲駛入水社寮車站之閒置鐵道，
    避開小火車，不意於當日十二時五分許，尚未抵達水社寮車站，即在阿里山鐵路
    四十公里七百五十公尺處，突見小火車迎面駛來，陳英峰見狀，立即跳離小台車
    ，倖免於難，李鴻輝則不及跳車，因小台車與小火車相撞，而受有左胸肋骨骨折
    、血胸、腹腔出血、骨盆骨折、左大腿開放性傷口二十乘二十五公分等傷害，經
    送醫急救仍不治死亡。
二、案經被害人李鴻輝之妻乙○○訴請臺灣嘉義地方法院檢察署檢察官偵查起訴。
      理      由
一、訊據上訴人即被告甲○○固對於右揭同意被害人李鴻輝在該鐵路路段使用小台車
    ，並於前開時、地因小台車與小火車相撞，被害人因而受有前開傷害致死等事實
    ，均坦承不諱，但矢口否認有何前開犯行；辯稱：其與嘉義林管處所訂之契約並
    未特別禁止使用小台車，且其有特別指示被害人要留意安全，注意小台車的使用
    ，以避免危險；再案發時被害人可就地將小台車抬離該軌道，然被害人並未以此
    方式就地避難，因而發生本件事故，其並無過失云云。
二、經查：
  (一)被告於前揭時、地向嘉義林管處標得該工程，並雇用被害人擔任該工程之工地事
    務，負責工地事務之處理，為圖施工之方便，而同意使用小台車載運施工之物料
    及人員等事實，業據被告供承在卷，且於原審調查時更稱【其有到過工地現場，
    並同意使用小台車】之情（見原審卷第二百三十八頁）；並有工程採購契約書影
    本一份（相字卷第四十四頁起）、營造業登記證書、營利事業登記證、開工報告
    書、工地負責人變更申請書等件附卷可證（見相字卷第三十三頁起至第三十四頁
    、他字卷第二十三頁、第二十四頁），足認被告此部分之自白與事實相符，而可
    信採。
  (二)再查，被害人因經被告同意而使用小台車載運物料及人員，並於九十一年十一月
    二日上午，被害人駕駛小台車，載運砂石及證人陳英峰，由水社寮車站駛至當日
    施工地點，進行施作，當日中午近十二時許，被害人聽聞遠方小火車之鳴笛聲後
    ，乃駕駛前揭小台車搭載陳英峰，往水社寮車站方向行駛，行至前揭事故地點，
    陳英峰即行跳車，被害人則因小台車與前揭小火車相撞，受有左胸肋骨骨折、血
    胸、腹腔出血、骨盆骨折、左大腿開放性傷口二十乘二十五公分等傷害，經送醫
    急救仍不治死亡，業經被告於審理中承認不諱，並據證人陳英峰於偵查及原審審
    理時、證人即前揭小火車車長余遠榮與證人即載送被害人至醫院之嘉義縣消防局
    竹崎分隊消防人員蔡宗樺於警訊時證述無訛（見相字卷第三頁至第四頁、第三十
    之一頁起至第三十一頁、第七十五頁背面，他字卷第三七五號卷第六十頁至第六
    十一頁，原審卷第一百五十二頁至第一百七十一頁），復有嘉義縣警察局竹崎分
    局中和派出所處理交通事故現場圖、事故及照片、事故現場里程圖等件附卷可證
    （見相字卷第二十一頁、第三十五頁至第四十三頁，發查卷第六頁至第九頁，原
    審卷第四十六頁）；且經檢察官督同法醫相驗屬實，有診斷證明書、勘驗筆錄、
    相驗屍體證明書、驗斷書、法務部法醫研究所鑑定書在卷足憑（見相字卷第九頁
    至第十三頁、第十七頁至第二十一頁），堪信為真實。
  (三)又查，前揭小台車平常係停放在水社寮車站之閒置鐵道上，如遇工程需要，則由
    被害人或使用人員駕駛小台車載運物料或人員，由該車站出發，沿阿里山鐵路駛
    至當日施工地點旁之鐵道上停放，施工中，若有小火車欲行通過，被害人等便於
    小火車到達前，先將小台車駛回水社寮車站之閒置鐵道，避開小火車，俟小火車
    通過，再將小台車駛回原施工地點，續行施作，當日施工後，則將小台車駛回水
    社寮車站之閒置鐵道處停放，又被害人於本件事故發生前之當日中午，駕駛前揭
    小台車，載運砂石及工人陳英峰，自當時施工處所往水社寮車站方向行駛，其目
    的係為駛入水社寮車站之閒置鐵道，以避開即將通過之小火車，並非因屆中午，
    而欲回到水社寮車站工寮休息等情，業經證人陳英峰、證人即前揭工程模板工人
    詹東昇於原審審理時結證明確（見原審卷第一百七十二頁至第一百七十八頁、第
    一百九十一頁至第二百零二頁），互核相符，可堪採認。至於證人陳英峰於警訊
    時雖稱：我與被害人當時是因中午午休，要到水社寮車站休息云云（見相字卷第
    五頁背面），因與前揭證述不合，且參諸陳英峰於警訊時關於當日施工地點之位
    置，亦不正確，足證證人陳英峰於警訊時關於當時是要回水社寮車站休息所為之
    證詞，並無可採，應以證人陳英峰及詹東昇於原審所為之上開證詞為可採。至於
    行政院勞工委員會南區勞動檢查所依陳英峰於警訊時所述，認定「本次災害屬於
    往返工作場所之上下班途中之車禍」，雖有該南區勞動檢查所九十二年三月五日
    勞南檢營字第○九二一○○二三○九號函所附災害檢查初步報告書一份在卷可稽
    （見相字卷第六十七頁至第六十九頁），但該事故發生時，被害人等並非【上、
    下班時間】，則該所此部分之認定與本院調查之事實不合，尚無可採。
  (四)至於被告雖以前開情詞置辯，但查：
    (1)按行人、車輛不得在鐵路路線、橋樑、隧道內及站區內非供公眾通行之處所通
      行，鐵路法第五十七條第二項、交通部九十三年三月二十五日交授管一字第○
      九三○○九二三四二號函所附「阿里山森林鐵路台車行駛暫行管理須知」（下
      稱台車行駛暫行管理須知）第一條分別定有明文（見原審卷第一百三十三頁）
      ；次按車站構內違規使用小台車由站長依法向當地管轄派出所陳報處理，站外
      區域違規使用小台車責由各監工區區班人員或工程監工人員查報；
      在工程契約上增列工程施工不得行駛小台車；在各站明顯處豎立『嚴禁行駛小
      台車』公告；「台車行駛暫行管理須知」第四條前段、第五條前段及第七條亦
      有規定（見原審卷第一百三十三頁）。而觀之上開【管理須知第一條至第五條
      】之規定，已原則禁止行人、車輛在該鐵路路線、站區內非供公眾通行之處所
      通行，僅在【各監工區所屬人員因公務上需要用小台車時，始可申請核備使用
      小台車】，足見非屬各監工區所屬人員，且非因公務上之需要，均禁止使用小
      台車。再該管理須知第五條雖規定【工程契約上增列工程施工不得行駛小台車
      】，但係做為處罰、沒收台車及列為拒絕往來名單之依據，並非於工程契約未
      增列上開規定時，即可任由承包廠商使用小台車，是被告辯稱【因該契約未明
      明文禁止使用小台車，應可使用】云云，自無足取。
    (2)被告既承包前開工程，又係年滿四十六歲之成年人，而施工地點又位阿里山鐵
      路附近，則對於使用小台車行駛在該鐵路上，將造成小台車與小火車相撞之危
      險，並造成人員之傷亡，被告理應知悉；且由證人詹東昇於原審所證【（何種
      情形會用「小台車」）我要確定沒有班次來時，我才會使用】等語（見原審卷
      第一八四頁），足見被告既承包本件工程，並僱用被害人擔任工地負責人，則
      就工程施工中應避免使用小台車一節，被告即負有【注意之義務】，足堪認定
      。
    (3)被告既應注意前揭規定，且應注意違規利用小台車行駛在曲折蜿蜒之阿里山鐵
      路上，實有造成小台車與小火車相撞而致人員傷亡之危險，應即禁止被害人等
      使用小台車，被告並無不能注意之情事，竟疏未注意，貿然允許小台車行駛鐵
      路，並因而發生本件事故，其有過失甚明。
    (4)雖被告曾指示被害人須注意小台車使用之安全、按時查詢小火車班次時間、小
      火車接近前二十分鐘即須走避、緊急時應將小台車搬離鐵軌等情，又據證人即
      憶村公司派駐工地人員陳威霖於原審審理時結證明確（見原審卷第二百十五頁
      至第二百三十頁），並有被害人記載之小火車班次時間表、電話通聯紀錄等件
      附卷可佐（見他字卷第四十七頁、第六十八頁至第八十五頁）；然上開路段禁
      止使用小台車，已如前述，被告同意被害人使用該小台車載運施用，並因而致
      該小台車與火車發生踫撞，而肇致本件事故，已有違其應注意之義務；尚難以
      被告有指示被害人注意小台車使用安全等情，即得解除上開管理須知禁止小台
      車行駛阿里山鐵路之限制規定，而據為被告有利之證據。
    (5)再被告雖辯稱【案發當天不應使用小台車，被害人竟使用小台車載運，且該小
      台車只有四個輪子，於小火車前來時，被害人已有聽到小火車之鳴笛聲，應趕
      快閃避，只要將該小台車抬出軌道，就可避免被小火車撞及】云云。但查，證
      人詹東昇於原審證述【該台車而要六、七人才有辦法移開】、【若來得及就將
      該小台車開到車站避開，若來不及就用怪手將台車移開】、【曾用怪手將該台
      車移開】等語（見原審卷第一八七頁、第一九二頁、第一九九頁），而本件案
      發時並無怪手在場，因此惟一之方法是要將台車開到該車站，另該小台車主要
      在搬運一些機具、工具、攪拌混泥土，使用該小台車應看工作情況需要而定，
      當天是被害人駕駛台車，用台車搬砂石要去攪拌混泥土之情，又據證人詹東昇
      證明在卷（見原審卷第一八三頁、一八五頁、第一九五頁起至一九六頁、第二
      ○○頁至第二○一頁），則被害人當日使用該台車係因載運砂石，且由該台車
      須有至少六人少有辦法搬動，亦曾動用怪手將之搬離之情觀之，足見該台車並
      非區區被害人及證人陳英鋒二人即可搬離而避免與該小火車發生碰撞，否則被
      害人豈有不將之搬離該軌道，反而欲將該小台車自施工地點駛回水社寮車站之
      閒置鐵道，並致發生本件車禍之理；再該台車既係供作載運砂石等施用材料到
      施工地點，且為被告所同意，而本件案發時又係利用該台車載運砂石，則被告
      此部分所辯【被害人只要將台車搬離軌道即可避免危險】云云，自難信採。
    (6)又查，證人即嘉義林管處派駐前揭工程之監工薛廷法雖於原審審理時到庭結證
      稱：我沒看到憶村公司人員有施用小台車云云（見原審卷第二百十三頁）；惟
      證人即憶村公司僱請之挖土機司機賴仁杰到庭結證稱：林管處人員知道小台車
      的使用等語（見原審卷第二百零六頁），核與證人陳威霖結證稱：林管處人員
      知道我們使用小台車，監工薛廷法也知道，我們已使用三個多月等語在卷（見
      原審卷第二百三十一頁、第二百三十二頁）；徵諸小台車素常停放在水社寮車
      站站區、小台車係以往返方式閃避小火車、小台車之使用載運情形、使用期間
      長達數月等情，堪信證人賴仁杰、陳威霖證稱林管處相關人員（含監工）應當
      知悉前揭違規使用小台車行駛阿里山鐵路之情，應可信採。證人薛廷法上開所
      證並無足取，但林管處人員是否知悉被告等人使用小台車一節，對被告是否因
      而不負【前開注意義務】，並無影響，即被告並不因而解除前開注意義務，並
      據為被告有利之證據，併此說明。
  (五)復查，被害人曾參加中國生產力中心舉辦之營造業勞工安全衛生管理員訓練班，
    訓練期滿，成績合格，此有結業證書影本一紙附卷可佐（見他字卷第四十六頁）
    ；則被害人對於勞工安全衛生事宜當有較一般人為高之專門知識，當應知悉使用
    小台車之前揭危險性，而應注意不得在阿里山鐵路沿線使用小台車，以避免與小
    火車發生踫撞，致人員傷亡之風險；再被害人係憶村公司派駐工地之現場負責人
    ，依前揭工程契約書第九條第八項第二款、第四款之規定，乃全權代表廠商駐場
    ，率同員工處理工地管理（含「工人、材料、機具、設備及施工裝備之管理」、
    「公共安全之維護」）及工程推動（含「交通維持計劃之研擬、申報」）等事項
    ，負責人員、機具之安全；被害人因而每日查詢小火車班次時間，並負責處理小
    火車接近前之小台車、人員走避方式等情，亦經證人陳英峰、詹東昇、賴仁杰及
    陳威霖於原審審理時結證在卷，並有前開小火車班次時間表、電話通聯紀錄可憑
    。依此，被害人既擔任工地負責人，即應注意前揭規定及危險情形，又無不能注
    意情事，竟疏未注意，利用小台車行駛鐵路，終致本件車禍，足認被害人有疏於
    注意不得使用該小台車之規定，而就本件事故之發生與有過失，亦足可認定。又
    本件事故發生當日，被害人腳部原即受傷，走路不方便之情，雖經證人陳英峰及
    詹東昇於原審審理時結證屬實（見原審卷第一百五十九頁），但此尚無證據足證
    被害人於本件事故發生當時，無法跳車避難；但被害人是否可跳車避難，與被告
    或被害人就本件事故發生均有過失，均不生影響，附為說明。
  (六)(1)繼按對於一定結果之發生，法律上有防止之義務，能防止而不防止者，與因積
    極行為發生結果者同，刑法第十五條第一項定有明文。末按因果關係乃指行為與
    結果間必要之原因與結果之連鎖關係；又刑法上之過失，其過失行為與結果間，
    在客觀上有「相當因果關係」始得成立。所謂「相當因果關係」，係指依經驗法
    則，綜合行為當時所存在之一切事實，為客觀之事後審查，認為在一般情形下，
    有此環境、有此行為之同一條件，均可發生同一之結果者，則該條件即為發生結
    果之相當條件，行為與結果即有相當之因果關係。反之，若在一般情形下，有此
    同一條件存在，而依客觀之審查，認為不必皆發生此結果者，則該條件與結果不
    相當，不過為偶然之事實而已，則其行為與結果間即無相當因果關係（最高法院
    七十六年台上字第一九二號判例參照）。(2)被告自允許使用小台車行駛於小火車
    鐵軌之時起，即創造此一高度危險之環境，被告對之即負有避免危害發生之絕對
    義務（包括即時禁止行駛小台車以解除此危險狀態），且該等解除危險狀態之注
    意義務，不因被害人等使用小台車之時起至本件事故發生前之三個多月間，均未
    曾發生小台車與小火車相撞事故，即謂因果關係另因被害人或林管處員工之行為
    而中斷。又違規使用小台車於曲折蜿蜒之森林小火車鐵道上，在通常情形下，極
    易造成小台車與小火車相撞事故，致使人員傷亡之結果，此觀諸前揭鐵路法及「
    台車行駛暫行管理須知」禁止小台車行駛鐵路之規定即明，是被告既疏於注意防
    止違規使用小台車，且被害人確因本件事故死亡，則被告之過失行為與被害人之
    死亡結果間，具有相當因果關係，至為灼然。
  (七)綜上，被告對於本件被害人死亡之發生既有過失，且被害人之死亡與被告該等過
    失行為間具有相當因果關係，雖然被害人亦與有過失，均如前述，然此尚不能解
    免被告應負之過失責任，被告前揭所辯，顯係事後卸責之詞，均不足採信。本件
    事證明確，被告犯行堪以認定。
三、查被告既係憶村公司之負責人，承包嘉義林管處之前開工程，自係從事業務之人
    ，因前開過失行為，致被害人死亡，核被告所為，係犯刑法第二百七十六條第二
    項之過失責任。
四、原審以被告罪證明確，因予論罪科刑，固非無見。惟查：本件事故發生地點並非
    係工作場所，僅係往返工作場所之途中所生之事故，自非屬勞工安全衛生法第二
    十八條第二項所規範之職業災害（詳後），原審認該事故現場為【雇主所提示，
    使本件被害人履行契約提供勞務之「就業場所」，且亦屬於被害人往返小台車時
    ，所能支配、管理之「工作場所」，顯有未當。被告上訴否認犯罪，並以前揭情
    詞指摘原判決不當，並無理由；另檢察官上訴以被告未與被害人家屬達成和解，
    原審量刑過輕，而指摘原判決不當，惟查被害人就本件事故之發生亦與有過失，
    檢察官僅以被告未與被害人家屬達成和解，而指摘原判決不當，亦無理由。惟原
    判決既有上開可議之處，自屬無可維持，應由本院予以撤銷改判。爰審酌被告前
    無不良之前科紀錄，素行尚稱良好、其為圖施工之方便，擅自同意使用小台車致
    生本件事故，其與被害人過失之程度、被害人因本件事故致生死亡之結果、被告
    尚未與被害人家屬成立和解，及被告犯後未承認犯行之態度等一切情狀，量處如
    主文所示之刑，並諭知易科罰金之折算標準，以資儆懲。
五、按勞工安全衛生法第二條第四項所稱「就業場所」，係指於勞動契約存續中，由
    雇主所提示，使勞工履行契約提供勞務之場所；又同法第二十八條第二項所稱「
    工作場所」，係指就業場所中，接受雇主或代理雇主指示處理有關勞工事務之人
    所能支配、管理之場所；勞工安全衛生法施行細則第三條第一項、第二項分別著
    有規定。查被害人於本件事故發生當時，係駕駛前揭小台車，自施工處所往水社
    寮車站方向行駛，其自的係為駛入水社寮車站之閒置鐵道，避開即將通過之小火
    車，且被害人等素常亦以此等方式閃避小火車；而小台車之所以停放在該閒置之
    鐵道，係因該地方沒有在使用，不會影響小火車之行駛，又據被告於本院審理時
供明在卷（見本院九十三年九月一日審判筆錄），足見該處係被告為求施工之方
    便，所臨時尋找之地方，並非林管處或其他有權責之單位提供供被告施工之相關
    處所；而本件事故發生地點又係往返工作場所途中之車禍，自非屬【處理有關勞
    工事務之人所能支配、管理之工作場所】，亦非屬安全衛生法第二十八條規範之
    職業災害，足可認定。即本件經本院再向行政院勞工委員會南區勞動檢查所函詢
    結果，亦為同此認定，此有該所九十三年七月二十一日勞南檢營字第○九三一○
    ○八一四五號函附於本院卷足憑，從而本件自無該當勞工安全衛生所第三十一條
    第一項之構成要件；且此部分亦未經檢察官提起公訴，爰併此明。
據上論結，應依刑事訴訟法第三百六十九條第一項前段、第三百六十四條、第二百九
十九條第一項前段、刑法第二百七十六條第二項、第四十一條第一項前段，罰金罰鍰
提高標準條例第一條前段、第二項，判決如主文。
本案經檢察官許仲瑩到庭執行職務。
中    華    民    國      九十三      年      九      月      十五      日
                                  臺灣高等法院臺南分院刑事第四庭
                                      審判長法官  鄭    文    肅
                                            法官  王    浦    傑
                                            法官  陳    珍    如
右正本證明與原本無異。
如不服本判決，應於判決送達後十日內向本院提出上訴狀，其未敘述理由者並應於提
出上訴狀後十日內向本院補提理由書（應附繕本)。
                                      法院書記官  周    美    莉
中    華    民    國      九十三      年      九      月      十六      日
附錄法條：
刑法第二百七十六條第二項：從事業務之人，因業務上之過失犯前項之罪者，處五年
                          以下有期徒刑或拘役，得併科三千元以下罰金。
